【裁判字號】    97,上訴,1266
【裁判日期】    980110
【裁判案由】    強盜
【裁判全文】
臺灣高等法院高雄分院刑事判決        97年度上訴字第1266號
上  訴  人
即  被  告  乙○○
選任辯護人  曾慶雲律師
上  訴  人
即  被  告  丙○○
選任辯護人  鍾武雄律師
上列上訴人因強盜案件，不服臺灣屏東地方法院96年度訴字第10
16號中華民國97年5 月7 日第一審判決（起訴案號：臺灣屏東地
方法院檢察署95年度偵字第5619、6992號），提起上訴，本院判
決如下：
     主  文
原判決撤銷。
乙○○意圖為自己不法之所有，結夥三人以上攜帶兇器毀壞安全
設備，於夜間侵入住宅，以強暴，至使不能抗拒，而取他人之物
，處有期徒刑柒年陸月。
丙○○意圖為自己不法之所有，結夥三人以上攜帶兇器毀壞安全
設備，於夜間侵入住宅，以強暴，至使不能抗拒，而取他人之物
，累犯，處有期徒刑柒年捌月。
     事  實
一、丙○○前於民國91年間，因施用毒品案件，經臺灣屏東地方
    法院（下稱屏東地院）以91年度訴字第238 號判決各判處有
    期徒刑10月、6 月，並經定應執行為有期徒刑1 年2 月確定
    ；又於92年間，因施用毒品案件，經屏東地院以92年度易字
    第161 號判決判處有期徒刑7 月確定，二者接續執行，於94
    年1 月11日假釋出監，於94年3 月12日縮刑期滿執行完畢。
二、緣林明德（於97年3 月20日死亡，業經原審為不受理判決確
    定）與甲○○○○係同村鄰人，林明德與甲○○○○之子古
    廣發又係同學關係，林明德不時即與其舅乙○○及友人丙○○，同至甲○○○○位於屏東縣萬巒鄉○○村○○路2 號之
    住處飲酒。95年7 月19日某時，林明德因在甲○○○○前揭
    住處前，聽聞郵局人員要甲○○○○之子古廣順（已於95年
    11月30日死亡）至郵局領款，因而獲悉甲○○○○住處存放
    現金，乃與乙○○、丙○○2 人，共同意圖為自己不法所有
    之強盜犯意，於95年7 月20日凌晨1 時40分許，在萬巒鄉○○村○○路與永平路口土地公廟內謀議後，渠3 人推由林明
    德攜帶客觀上足對人之生命、身體構成威脅，而屬兇器之鉗
    子1 支，於未得甲○○○○同意之情形下，逕侵入甲○○○○住處客廳飲酒，迄於同日凌晨2 時許，林明德、丙○○、
    乙○○未經甲○○○○同意，欲進入甲○○○○放錢之房間
    ，而因該房間之房門有扣上鐵質門扣，再加鎖頭鎖住以防閑
    ，林明德即持上開鉗子，剪斷該牆壁端屬安全設備之鐵質門
    扣而毀壞之，偕同丙○○進入該房間內。同時，乙○○為排
    除甲○○○○、古廣順（即甲○○○○之子）之防衛，乙○○遂先強將甲○○○○自客廳之坐椅上拉起，並推出屋外，
    甲○○○○因年近八旬且身材瘦小，無法反抗。乙○○於將
    甲○○○○推入門外後，隨即從屋內閂上大門，將甲○○○○反鎖於屋外，嗣並毆打古廣順至不能抗拒而躲進廚房。林
    明德與丙○○進入該房間後，見有抽屜上鎖之鐵製書桌，復
    持上開鉗子撬開毀壞該抽屜鎖孔（毀損部分未據告訴），而
    於該抽屜內發現甲○○○○與古廣順於95年7 月19日自古廣
    順於萬巒郵局開設之00000000000000號帳戶中領出，並以月
    曆紙包裹之新臺幣（下同）3 萬元現金，乃將之取走，並由
    林明德分得其中2 萬元，丙○○分得1 萬元。嗣丙○○、乙○○先行離去，甲○○○○始得進入屋內，經察看後發覺前
    開款項不見，即質問林明德，然未獲置理，林明德並於甲○○○○住處睡覺至中午時分始行離去。而林明德為答謝乙○○，乃於兩週內陸續買酒及小菜款待乙○○約4 、5 次。嗣
    因員警至屏東縣萬巒鄉○○村○○路查緝毒品案件時，經甲○○○○將林明德滯留其住處之事訴諸員警，始為警循線查
    知上情。
三、案經甲○○○○訴由屏東縣警察局內埔分局報請臺灣屏東地
    方法院檢察署檢察官偵查起訴。
    理  由
壹、證據能力方面：
一、上訴人即被告（下稱被告）乙○○、鍾國正及渠等之辯護人
    雖爭執證人古廣順（即被害人甲○○○○之子）、證人即原
    同案被告林明德於警詢陳述之證據能力，惟此2 名證人於警
    詢所為之陳述，既未經本院執為認定被告犯罪事實之證據（
    詳下述），自毋庸就其證據能力之有無而為論究。
二、本件檢察官、被告2 人及辯護人分別於本院準備程序時，就
    原審判決所引用各項證據（含傳聞證據、非傳聞證據及符合
    法定傳聞法則例外之證據）之證據能力，除有爭執之上開部
    分外，餘均同意有證據能力（見本院卷第41至42頁），且於
    本院言詞辯論終結前，渠等對於卷附上開爭執部分以外之具
    有傳聞證據性質之證據，既均已知其情，而未聲明異議，本
    院認除上開爭執部分已敘明如上外，其他卷附具有傳聞證據
    性質之證據，並無任何違法取證之不適當情形，以之作為證
    據使用係屬適當，自得採為認定事實之證據。
貳、實體方面：
一、訊據被告丙○○、乙○○固坦承於前開時點，曾前往證人即
    被害人甲○○○○上開住處，與證人即原同案被告林明德一
    同飲酒之事實，惟均否認有何強盜犯行，被告丙○○辯稱：
    當天乙○○可能因為酒醉，有將甲○○○○推出門外，但沒
    把門鎖起來，當天也沒有人進入甲○○○○的房間拿錢等語
    ；被告乙○○辯稱：本案是伊的外甥林明德做的，事後林明
    德才告訴伊錢已經被他拿走了等語。經查：
  (一)證人甲○○○○於警詢、偵查、原審及本院審理時，迭次證
    稱：林明德等人平時即經常擅至伊住處飲酒，95年7 月20日
    凌晨2 時許，林明德、丙○○、乙○○再到伊住處客廳飲酒
    ，然後伊被乙○○推到屋外反鎖，沒力氣反抗，再進去時，
    就發現房間內之抽屜鎖頭壞掉，從郵局領回來的3 萬元，是
    用橡皮筋綁月曆包裹鎖在抽屜內，也不見了。當時伊房門有
    扣上門扣再用鎖頭上鎖，伊看到林明德用1 支長約20公分左
    右的鉗子剪壞牆壁端的門扣，被剪壞的門扣事後已鬆脫，伊
    並看到丙○○與林明德進入伊房間內，因乙○○把伊推出屋
    外反鎖，伊沒看到破壞抽屜鎖孔的過程，但從屋外有聽到丙○○與林明德討論拿錢的事，說林明德拿2 萬元，當時古廣
    順是留在屋內等語（見警(二)卷第8 至9 頁、第10至11頁；95
    年度偵字第5619號卷，下稱5619號卷，第47至49頁；原審卷
    第138 頁反面至140 頁反面；本院卷第88至95頁）。核與證
    人林明德於偵查中結證稱：於95年7 月20日凌晨1 時40分許
    ，在萬巒鄉○○村○○路與永平路口土地公廟內，丙○○、
    乙○○及伊商議要拿被害人甲○○○○的錢，伊是前1 天在
    被害人住處前聽聞古廣順去郵局領款，所以知道被害人住處
    有錢，商議畢，即前往被害人住處，當時被害人在客廳，丙○○有進入被害人房間，再將房內的抽屜鎖破壞，取走抽屜
    內的3 萬元，是乙○○將被害人從椅子上拉起推到屋外，再
    將大門反鎖，並毆打古廣順，使古廣順躲進廚房裡，事後丙○○分得1 萬元，伊分得2 萬元，伊在事後兩週內買酒及小
    菜招待乙○○4 、5 次等語（見95年度偵字第6992號卷，下
    稱6992號卷第9 頁），大致相符。本院復參酌：1.證人甲○○○○明確證稱：遭林明德及被告乙○○、丙○○取走之3
    萬元，係提領自郵局，前已述及；參以古廣順於萬巒郵局開
    設之00000000000000號帳戶，於92年間結餘0 元（嗣因利息
    結餘1 元），直至95年7 月19日始有存款55萬2,870 元，現
    金提領3 萬元之交易紀錄（此有古廣順前揭帳戶之郵政存簿
    儲金簿1 份在卷足參，見5619號卷第51至53頁），是證人甲○○○○遭被告乙○○、丙○○及證人林明德取走3 萬元，
    應即係其提領自古廣順前開郵局帳戶中之3 萬元，應堪認定
    。2.甲○○○○前開住處房門旁之門扣業已消失，經至其鄰
    覓得同型門扣，嵌入該房門之水泥門柱，適可與甲○○○○
    房門上之鐵質長條相結合；且房間內抽屜鎖孔確遭撐開等情
    ，亦經檢察官於95年12月21日至甲○○○○前開住處履勘屬
    實，並製有勘驗筆錄、屋內配置圖及攝有照片23張存卷可按
    （見5619號卷第58至72頁）等節，是證人林明德係因在甲○○○○前揭住處前，聽聞郵局人員要甲○○○○之子古廣順
    至郵局領款，因而知悉甲○○○○住處存放現金，乃於95年
    7 月20日凌晨1 時40分許，與被告乙○○、丙○○在萬巒鄉
    ○○村○○路與永平路口之土地公廟內謀議後，由林明德攜
    帶1 支長約20公分左右之鉗子，且於未得甲○○○○同意之
    情形下，渠等即逕行進入甲○○○○住處客廳內飲酒，迄至
    同日凌晨2 時許，林明德、丙○○、乙○○因欲進入甲○○○○放錢之房間，然因該房間之房門有扣上鐵質門扣，再加
    鎖頭鎖住，林明德即持上開鉗子，剪斷牆壁端之鐵質門扣，
    偕同丙○○進入房間。同時，乙○○為免甲○○○○及古廣
    順抗拒，乙○○遂先強將甲○○○○自客廳之坐椅上拉起推
    出屋外，再毆打古廣順使其躲入廚房不敢反抗。林明德與丙○○進入房間後，復持上開鉗子撬開毀壞置放現金3 萬元之
    抽屜鎖孔，並將該現金取走。嗣由林明德分得其中2 萬元，
    丙○○分得1 萬元；林明德再於兩週內陸續買酒及小菜款待
    乙○○約4 、5 次，以為答謝之事實，足堪認定。
  (二)被告丙○○雖辯稱：當天乙○○可能因為酒醉，有將甲○○○○推出門外，但沒把門鎖起來云云。惟甲○○○○於95年
    7 月20日凌晨，確係因乙○○強將之自客廳之坐椅上拉起，
    推出屋外，並將大門反鎖之情，業經證人甲○○○○、林明
    德證陳如上；核與被告丙○○於警詢供述：當天是乙○○徒
    手將甲○○○○推出屋外，再將大門閂上等語（見警(二)卷第
    4 頁），互相吻合。另參酌被告乙○○就95年7 月20日當天
    ，甲○○○○何以會於凌晨時分至屋外乙節，初於警詢供稱
    ：95年7 月20日凌晨2 時許，我與林明德、丙○○在被害人
    （指甲○○○○）屋內，被害人見我們在她屋內，要趕我們
    3 人出去，我們不理她，她就走出門外，我趁勢就把大門閂
    上，不讓她進來等語（見警(二)卷第6 至7 頁）；於偵查中改
    稱：95年7 月20日凌晨2 時許，當時甲○○○○一直在嘮叼
    ，她在客廳一直走，我就將她推到大門外反鎖起來差不多半
    小時等語（見6992號卷第7 頁）；於原審準備程序時再改陳
    ：承認我有推甲○○○○，但那是在起訴書所寫犯罪時間（
    即95年7 月20日）的3 天前，案發時，甲○○○○自己走到
    戶外，我就把門關起來，沒有上鎖等語（見原審卷第98至99
    頁）；於原審審理時又改稱：當時甲○○○○不讓其子古廣
    明倒酒，所以我就把她趕出去，當時我罵甲○○○○，她自
    己也想出去，所以我就順手把她推出去等語（見原審卷第14
    0 頁反面、第146 頁反面），前後所述明顯不一，且顯然避
    重就輕乙節，堪認被告丙○○此部分所述，與事實並不相符
    ，自無足採信。
  (三)被告乙○○固辯稱：本案是林明德做的，事後林明德才告訴
    伊錢已經被他拿走了等語。惟甲○○○○所有之前開3 萬元
    ，係其於95年7 月19日提領自郵局之情，業經認明如上；而
    證人林明德於原審卻陳稱：於案發前1 週，我已獨自偷走該
    3 萬元等語（見原審卷第55頁）。則證人林明德就甲○○○○尚未提領之金錢，竟陳稱其早於案發1 週前即將之偷走，
    所述明顯有謊，故被告乙○○據此部分所辯，尚無可採。
  (四)證人林明德於原審雖供陳：因內埔分局警察吳世雄向伊恐嚇
    ，如不說實話就要打伊，所以伊才在警詢講出不實在的話，
    而在偵查中伊因為被警察嚇到了，所以才繼續講不實在的話
    云云。然案外人即屏東縣警察局內埔分局小隊長吳世雄並非
    本案之承辦員警，此業經證人林明德證陳在卷（見原審卷第
    55頁），並經本院核閱警卷無訛，是衡情吳世雄並無因績效
    壓力而要求林明德自承強盜甲○○○○財物之必要與動機；
    再參以檢察官於95年12月17日偵訊時，並無恐嚇、毆打或辱
    罵林明德之行為，亦經證人林明德於原審陳述綦詳（見原審
    卷第55頁），則若謂林明德自95年11月5 日於警詢違反自由
    意志而自承前開強盜犯行後，時隔1 個多月接受檢察官偵訊
    時，仍懼怕吳世雄所言，且未把握機會向承辦檢察官陳明其
    冤屈，反一再為與警詢相同之陳述，亦顯然有違常理乙節，
    堪認證人林明德此部分所述，應係斯時諉卸己責之詞，尚無
    可採。
  (五)綜上所述，被告乙○○、丙○○所辯應係卸責之詞，殊無足
    採。事證明確，渠2 人強盜犯行堪以認定，應予依法論科。
二、按所謂強暴，謂直接或間接對於人之身體施以暴力，壓制被
    害人之抗拒，或使被害人處於不能抗拒之狀態；所謂脅迫，
    係指以言詞或舉動（如持刀等是）威嚇要脅，以逼迫被害人
    就範而任其擺佈者而言（最高法院82年度臺上字第3842號、
    77年度台上字第3642號裁判要旨參照）。又刑法第321 條第
    1 項第4 款所稱「結夥三人」，係以結夥犯全體俱有責任能
    力及有犯意之人為構成要件；結夥三人以上犯罪，應以在場
    共同實施或在場參與分擔實施犯罪之人為限，不包括同謀共
    同正犯在內；結夥三人以上竊盜罪之各結夥人，應就全部犯
    罪結果負責任，自應援引刑法第28條之共犯規定辦理，最高
    法院30年上字第1240號、76年臺上字第7210號、51年臺上字
    第1816號著有判例。再刑法第321 條第1 項第3 款之攜帶兇
    器竊盜罪，係以行為人攜帶兇器竊盜為其加重條件，此所謂
    兇器，其種類並無限制，凡客觀上足對人之生命、身體、安
    全構成威脅，具有危險性之兇器均屬之，且祇須行竊時攜帶
    此種具有危險性之兇器為已足，並不以攜帶之初有行兇之意
    圖為必要，最高法院79年臺上字第5253號判例明揭斯旨。刑
    法第321 條第1 項第2 款所謂「其他安全設備」，係指除門
    扇牆垣以外，依通常觀念足認為防盜之一切設備而言（最高
    法院78 年 度臺上字第4418號判決意參照）。而所謂安全設
    備，既係緊接於門扇牆垣之下，揆其立法旨趣，當係指土地
    上工作物而言，鎖在一般人觀念上，雖屬防盜之用，然非泛
    指一切可以移動物上所裝設之鎖（臺灣高等法院暨所屬法院
    67年度法律座談會刑事類第23號研討結果參照）。另刑法上
    所謂夜間，為日出前日沒後，最高法院29年滬上字第63號亦
    著有判例。
三、被告乙○○、丙○○與林明德共同謀議後，推由被告乙○○
    強行將甲○○○○推出屋外並反鎖大門，又毆打古廣順使其
    躲入廚房不敢外出，而任由被告等人取走其財物，所為係屬
    強暴之方法無訛。被告乙○○、丙○○及林明德，於日出前
    之凌晨2 時許，未經同意即擅自進入甲○○○○前開住處，
    渠等係於夜間侵入住宅，應無疑義；又告林明德持鉗子剪斷
    屬安全設備之房門鐵質門扣，致失之防盜效能，則該鉗子於
    客觀上顯可對人之生命、身體、安全構成威脅，而屬兇器，
    且林明德此部分所為，堪認符合攜帶兇器毀壞安全設備之加
    重條件。再被告乙○○、丙○○及林明德3 人，就前開犯行
    之實行，俱有責任能力及犯意聯絡，同時在場實行強盜構成
    要件行為，亦符合結夥三人以上之加重條件。被告乙○○、
    丙○○犯強盜罪，而有刑法第321 條第1 項第1 款、第2 款
    、第3 款、第4 款之情，既如上述，則核渠等所為，均係犯
    刑法第330 條第1 項之加重強盜罪。被告乙○○、丙○○與
    林明德就本件加重強盜犯行，有犯意聯絡及行為分擔，應論
    以共同正犯。又被告丙○○前於91年間，因施用毒品案件，
    經屏東地院以91年度訴字第238 號判決各判處有期徒刑10月
    、6 月，並經定應執行為有期徒刑1 年2 月確定；又於92年
    間，因施用毒品案件，經屏東地院以92年度易字第161 號判
    決判處有期徒刑7 月確定，二者接續執行，於94年1 月11日
    假釋出監，於94年3 月12日縮刑期滿執行完畢之情，有臺灣
    高等法院被告前案紀錄表附卷可參，其受徒刑之執行完畢，
    5 年以內故意再犯有期徒刑以上之本罪，為累犯，應依刑法
    第47條第1 項之規定加重其刑。另起訴書所載起訴法條雖僅
    論以被告乙○○、丙○○涉犯刑法第330 條第1 項之攜帶兇
    器之加重強盜罪嫌，惟其犯罪事實欄既業將渠等亦有結夥3
    人毀壞安全設備於夜間侵入住宅之強盜犯行予以載明，則此
    等部分自足認亦經起訴，附此敘明。
四、原審認被告乙○○、丙○○犯罪事證明確，因而予以論科，
    固非無見。惟查：(一)被告丙○○與共犯林明德雖有持鉗子撬
    開毀壞甲○○○○置放3 萬元之抽屜鎖孔之毀損犯行，然該
    毀損犯行，既未經甲○○○○或其他有告訴權人之告訴（詳
    下述），依法即不得追訴、審判，乃原判決竟將之論罪，並
    認與被告2 人所犯加重強盜犯行，有想像競合犯之裁判上一
    罪關係，尚有違誤。(二)按共同正犯間，非僅就其自己實施之
    行為負其責任，並在犯意聯絡之範圍內，對於他共同正犯所
    實施之行為，亦應共同負責。最高法院32年上字第1905號、
    91年臺上字第50號判例意旨可資參照。本件被告乙○○、丙○○與共犯林明德既屬共同正犯，則揆諸前揭最高法院判例
    意旨所示，渠2 人就其他共同正犯所實施之行為，亦應共同
    負責，乃原判決竟謂「被告乙○○負責施用暴力，惡性較重
    」，而就被告乙○○量處與應論以累犯加重其刑之被告丙○○相同之刑（即9 年），其科刑之標準，顯然有違刑法第57
    條之規定。(三)被告2 人與共犯林明德持以犯罪之鉗子1 支，
    原判決未諭知沒收，然未說明不予沒收之理由，亦有未妥。
    被告2 人上訴否認犯罪，指摘原審判決不當，固無理由，惟
    原判決既有上開違誤，即應由本院將之撤銷改判。爰審酌被
    告2 人均係青壯之人，不思依憑己勞力賺取所需，竟與林明
    德共同欺凌弱小強取財物，所為實屬非是，犯後又一再飾詞
    否認，難認有所悔意，惟念渠等使用之手段尚非兇殘，亦未
    致被害人甲○○○○身體受有傷害，且所得財物並非甚鉅等
    一切情狀，分別量處如主文第2 、3 項所示之刑。至被告2
    人與共犯林明德持以犯罪之鉗子1 支，雖經證人甲○○○○
    證稱：係林明德帶來的等語（見本院卷第95頁），然並無證
    據證明該鉗子係被告2 人或共犯林明德所有，自不為沒收之
    諭知。
五、不另為不受理判決部分：
  (一)公訴意旨另以：被告乙○○、丙○○與共犯林明德於95年7
    月20日凌晨2 時許，為強盜甲○○○○而搜尋財物時，見有
    抽屜上鎖之鐵製書桌，即持上開鉗子撬開毀壞該抽屜鎖孔，
    因認被告2 人就此部分係涉犯刑法第354 條之毀損罪等語。
  (二)按犯刑法第354 條之罪，須告訴乃論，同法第357 條明文規
    定。本件被害人甲○○○○除曾於95年9 月14日警詢時，就
    共犯林明德屢次侵入其住宅之部分，向警方表示對共犯林明
    德提出侵入住宅之告訴（見警(一)卷第5 至6 頁）外，就被告
    乙○○、丙○○與共犯林明德上揭毀損犯行，並未曾向警方
    或檢察官為告訴之表示，是檢察官就前開未經告訴之毀損犯
    行，逕行提起公訴，尚有未合，依諸刑事訴訟法第303 條第
    3 款之規定，本應為不受理之判決，惟因公訴意旨認此部分
    與前開經論罪科刑之加重強盜犯行，有想像競合犯之裁判上
    一罪關係（見原審卷第138 頁），爰不另為不受理判決之諭
    知。
、原同案被告林明德部分，業經原審為不受理判決確定，茲不
    再論列。
據上論結，應依刑事訴訟法第369 條第1 項前段、第364 條、第
299 條第1 項前段，刑法第28條、第330 條第1 項、第321 條第
1 項第1 款、第2 款、第3 款、第4 款、第47條第1 項，判決如
主文。
本案經檢察官張金塗到庭執行職務。
中    華    民    國    98    年    1     月    10    日
                  刑事第一庭    審判長法  官  翁慶珍
                                      法  官  莊崑山
                                      法  官  徐美麗
以上正本證明與原本無異。
如不服本判決應於收受本判決後10日內向本院提出上訴書狀，其
未敘述上訴理由者，並得於提起上訴後10日內向本院補提理由書
狀（均須按他造當事人之人數附繕本）「切勿逕送上級法院」。
中    華    民    國    98    年    1    月    10     日
                                      書記官  賴梅琴
附錄本判決論罪科刑法條：
《刑法第330條》
犯強盜罪而有第 321 條第 1 項各款情形之一者，處 7 年以上有
期徒刑。
前項之未遂犯罰之。
《刑法第321條》
犯竊盜罪而有左列情形之一者，處六月以上、五年以下有期徒刑
：
一、於夜間侵入住宅或有人居住之建築物、船艦或隱匿其內而犯
    之者。
二、毀越門扇、牆垣或其他安全設備而犯之者。
三、攜帶兇器而犯之者。
四、結夥三人以上而犯之者。
五、乘火災、水災或其他災害之際而犯之者。
六、在車站或埠頭而犯之者。
前項之未遂犯罰之。


司法院資訊處製作；財團法人民間司法改革基金會備份。
